【裁判字號】    92,上易,15
【裁判日期】    920506
【裁判案由】    詐欺
【裁判全文】
臺灣高等法院台南分院刑事判決            九十二年度上易字第一五號       Ｃ
      上  訴  人  台灣台南地方法院檢察署檢察官
      被      告  癸  ○  ○
右上訴人因被告詐欺案件，不服臺灣台南地方法院九十年度易字第一００三號中華民
國九十一年十月三十一日第一審判決（起訴案號：臺灣台南地方法院檢察署九十年度
偵字第九一七號、第九二四號、第九六九號、第一一０五號、第四四三二號），提起
上訴，本院判決如左：
      主      文
原判決撤銷。
癸○○連續幫助意圖為自己不法之所有，以詐術使人將本人之物交付，處有期徒刑壹
年。
      事      實
一、癸○○與丙○○（丙○○現由台灣台南地方法院通緝中）二人，分別係台南縣永
    康市○○○路一九四號「京田之光」花藝設計店之登記負責人及實際負責人，丙○○自民國（下同）八十五年間起即已在上址經營花店負債累累。詎丙○○基於
    意圖為自己不法所有之概括犯意，自八十七年間起至八十九年底止，向丁○○、
    甲○○、壬○○、辰○○、庚○○、辛○○、寅○○、丑○○、乙○○、己○○
    等人訛稱該店係以承包喪葬式場的花藝佈置等事務為主要業務，可賺取優渥利潤
    ，且背後有一位國安局之林先生負責幫忙拿取案場，生意可以源源不斷為詞，邀
    約彼等人投資，並在初期則按時分紅，並編造不實之案場發包明細表，藉以取得
    投資人之信任，同時向不同之投資人詐騙，致使丁○○等投資人不疑有他，紛紛
    陸續投資，此時癸○○明知丙○○已經負債累累，曾遭強制執行之假扣押，無法
    使用其自己之名義登記為商店負責人及聲請銀行帳戶，癸○○竟基於幫助丙○○
    詐騙之概括犯意，連續出名登記為「京田之光」花藝店負責人，並將其位於上海
    商業銀行永康分行00000000000000號帳戶及台南區中小企業銀行
    善化分行○二四九─○四○─七二五四九號帳戶及亞太商業銀行永康分行000
    0000000000帳戶，借予丙○○使用，使丙○○得以告知投資人將資金
    匯入上開癸○○之帳戶內，嗣丙○○再以所詐騙之款項，購買不動產時，癸○○
    仍承上開幫助犯意，同意以其名義登記購買位於台南縣善化鎮○○段○二四○─
    ○○○○、○○○七、○○○八地號及台南市○○區○○段○○八一─○○○四
    地號等四筆土地，計詐騙金額達新台幣一億五千八百八十二萬五千二百五十元。
二、案經告訴人丁○○等人訴請台灣台南地方法院檢察署檢察官偵查起訴。
      理      由
一、訊據被告癸○○雖然承認：「我確實登記為京田之光花店名義負責人，也有將銀
    行帳戶提供給丙○○使用，丙○○也有以我名義購買不動產」等情。惟矢口否認
    上開幫助詐欺之犯行，辯稱：「但我是基於幫助的意思才作這些事，因為丙○○
    原來的銀行帳戶被假扣押，才要求我去上海商銀永康分行、台南區中小企銀善化
    分行、亞太商銀永康分行開戶供丙○○開花店使用。八十九年上半年，她說經人
    介紹要去買不動產，但仍因假扣押之官司，以我名義登記。她貸款四千多萬也是
    以我名義去貸。我雖然有親自去開戶，並辦理貸款，但除此外都是丙○○與銀行
    去接洽。另外我從來沒有和本件告訴人接洽過投資花店的事，所以丙○○所做的
    事我並不請楚，我並無詐欺之行為，」等語。
二、經查：
（一）被告癸○○係「京田之光」花藝設計店之登記名義負責人，實際上由丙○○經
      營，被告另有開立上海商業銀行永康分行00000000000000號、
      台南區中小企業銀行善化分行○二四九─○四○─七二五四九號及亞太商業銀
      行永康分行0000000000000帳戶供丙○○使用，告訴人亦將投資
      款項匯入上開帳戶之事實，業據被告供承在卷，並有上開三家銀行帳戶之開戶
      資料及出入明細表在卷可稽（見原審卷第五七頁、第八八頁、第一０四頁），
      而本件告訴人丁○○、甲○○、壬○○、辰○○、庚○○、辛○○、寅○○、
      丑○○、乙○○等人因丙○○之遊說，而將投資款項分別匯入被告癸○○之前
      開帳戶內，亦有匯款單及支票附於偵查卷及本院卷內可證。查丙○○雖經檢察
      官及原審法院傳拘，均未到庭說明，現正通緝中，但是丙○○對告訴人等誇大
      該花藝設計店之業務及利潤，編造背後有一位國安局之林先生負責幫忙拿取案
      場，還以誇大不實之案場發包明細表，欺騙告訴人，已經告訴人等告訴在卷，
      並有案場發包明細表附於偵查卷之附件袋內可稽，而該明細表記載「京田之光
      」花藝設計店，自八十八年迄八十九年底，共承辦告別式佈置「七百餘場次」
      ，但實際上該花店每年承包之案場「約僅有二、三十場」之事實，已經證人即
      該店職員子○○於台南市調查站證述屬實（台灣台南地方法院檢察署九十年度
      偵字第九六九號偵查卷第四五頁背面、下稱偵查卷三），證人子○○自八十一
      年起即受雇於丙○○，應深知該花店之營運狀況，且又是被告癸○○之姊姊，
      不可能對被告不利，證人子○○關於該花店之經營狀況證詞，自屬可信。再看
      丙○○以前經營「加州陽光」花店，被拆除後，曾向地下錢莊借款二千萬元，
      週轉不靈，結束加州陽光，其後兩年都因債務問題在法院訴訟，八十八年九月
      間丙○○之銀行帳戶被「加州陽光」之債權人黃曉晴向法院查封現金八百萬元
      ，致發生週轉不靈等情，也經證人子○○於調查站證述在卷（偵查卷三第四四
      頁背面至第四五頁背面），顯然丙○○經營「京田之光」花店時之經濟狀況已
      不佳，週轉不靈，連自己之銀行帳戶都無法使用，竟仍大肆宣傳邀約告訴人等
      投資，虛報營業量，假借有特殊管道，均是不實之詐術，致告訴人信以為真，
      而受騙上當，丙○○有詐欺取財之犯行，已可確定。
（二）雖然前揭告訴人之所以願意投資「京田之光」花藝設計店，係經由丙○○之邀
      約，被告癸○○並未出面邀約或收受款項，亦從未與告訴人就此投資有所接觸
      等情，亦據各該告訴人陳述在卷，其中告訴人己○○、戊○○及卯○○偵查中
      稱：「（問：何人出面找你們投資？）三人均答丙○○」（詳偵查卷三之九十
      年一月五日偵訊筆錄，第二十頁背面）；丁○○於調查站稱：「（問：你與癸○○有無見過面？）在投資過程中一直沒有見過面」（詳九十年二月五日台南
      市調查站調查筆錄即偵查卷三第七十頁背面），於偵查中也稱：丙○○邀其投
      資等情（台灣台南地方法院檢察署九十年度偵字第九二四號偵查卷第五頁、下
      稱偵查卷一）；甲○○稱：「我與丁○○是多年好友，由朱先生處得知他在京
      田之光投資之事，在朱先生介紹之下，認識子○○、丙○○，於是自八十八年
      九月間開始也加入投資」（偵查卷三第八五頁）；壬○○稱：「我與甲○○是
      多年好友，由王先生處得知他在京田之光投資之事，於是也加入投資，在投資
      過程中我一直沒有見過癸○○、子○○」（偵查卷三第九六頁）；辛○○稱：
      「合作投資事宜均由丙○○出面接洽，子○○及癸○○二人從未出面」（詳九
      十年三月二十三日台南市調查站詢問筆錄，台灣台南地方法院檢察署九十年度
      偵字第四四三二號偵查卷第九頁，下稱偵查卷五）；寅○○稱：「我於辛○○
      住處與丙○○洽談投資事宜，因而與丙○○認識，另子○○及癸○○則係因本
      案件訴訟，於地檢署出庭時始認識」（偵查卷五第十七頁背面）；庚○○稱：
      「我於八十九年四月間由辛○○介紹而認識丙○○，與子○○、癸○○並不熟
      識，僅於八十九年十一月間，因辛○○邀約赴林唐綿主持之「濟公佛壇」而看
      過子○○、癸○○，但雙方並未相互介紹認識」（偵查卷五第二四頁），告訴
      人庚○○、寅○○、辛○○、甲○○於本院亦陳稱，投資時並未與被告接觸等
      情（本院九十二年二月十三日訊問筆錄），告訴人丁○○、甲○○、壬○○、
      辰○○、庚○○、辛○○、寅○○、乙○○於原審亦未說被告曾接洽投資事宜
      （原審卷第一五九頁一六五頁），依上開告訴人所述，被告癸○○確實未曾鼓
      吹或邀約告訴人等投資「京田之光」花藝設計店，應屬實情。本案告訴人既然
      均因為相信丙○○所言而投資該花藝店，丙○○亦不曾以癸○○名義作為吹噓
      或者吸引投資人之用，加以被告除上開掛名之二四０號、二四０之七號及二四
      ０之八號土地外，並無其他任何不動產，也有財政部台灣省南區國稅局安南稽
      徵處九十二年一月二十四日南區國稅安南二字第０九二００００七三三號函附
      財產總歸戶資料在卷可稽，是並無任何積極事證，足以證明被告與丙○○係共
      同詐欺告訴人（被告對丙○○之邀集告訴人出資既未出面，被告之財產亦無異
      狀），上訴人即檢察官認被告與丙○○共同詐欺，並無積極事證支持，尚難認
      定。縱被告癸○○為該花店之登記名義負責人，並將銀行帳戶交由丙○○使用
      ，除非有明顯事證能證明癸○○與丙○○間有共同不法犯意聯絡，或者癸○○
      出借帳戶供丙○○使用之初即知丙○○有不法意圖，否則尚難僅憑癸○○為掛
      名負責人及出借帳戶即認其有詐財犯行。
（三）上訴人另以被告癸○○受高等教育畢業，在未有利益之前提下，豈會甘願提供
      名義供被告丙○○購買不動產之用，更何況購買不動產尚須以其名義貸款，被
      告癸○○無緣無故，豈會願意背付債務？因而認癸○○與丙○○間應有不法犯
      意聯絡。本件被告癸○○確實以其名義供丙○○購買四筆土地（其中２４０號
      之三筆土地並未再移轉，８１４一４號土地經債權人台北銀行股份有限公司強
      制執行拍賣，由林淑英等人拍定並移轉所有權完畢），有土地登記簿謄本附卷
      可按（原審卷第一二三頁至一三０頁）及本院卷內之台南市台南地政事務所九
      十二年二月七日台南地所登字第０九二０００一三四七之０號函附登記資料、
      台南縣新化地政事務所九十二年二月七日所登字第０九二００００八六五號函
      附登記申請書可稽，並以其中三筆土地（２４０號、２４０一７號、２４０一
      ８號）向台南區中小企銀善化分行辦理地上權及抵押權設定登記，也有台南區
      中小企銀善化分行復函及設定登記資料附卷可參（原審卷第一三一頁至第一三
      六頁），被告丙○○與他人間有債權債務糾葛，且銀行帳戶又遭債權人假扣押
      ，則丙○○購買不動產時登記在癸○○名義，以避免債權人查封丙○○名下不
      動產之作法，實乃現今社會上債務人常使用之脫法行為，並非少見，被告對此
      事後處理詐得款項，確有加以幫助，使丙○○之財產避免遭債權人查封，對被
      告而言，本件土地雖有辦理貸款，惟一般金融機構在核定土地貸款金額時，係
      以土地市值之六至八成作為核貸金額，以目前不動產甚為不景氣情形下，其核
      貸成數或許更低，亦即金融機構所准予核貸之金額應遠低於抵押物之價額，正
      常情況下，即使丙○○未繼續繳納抵押貸款，縱使金融機構聲請法院查封並拍
      賣上開土地，拍賣後之價額應足以清償抵押貸款，對於癸○○不致造成損失，
      是被告出名為丙○○買賣土地不動產，確實可疑，可能是同謀之共同正犯，也
      可能是僅出名義之幫助犯，但是由上開事證顯示並不能百分之百的確定被告知
      道全部案情，而與丙○○有犯意聯絡及分擔行為情事，公訴人以上開土地有抵
      押貸款即認係癸○○背負債務，從而「推論」其與丙○○間必有不法犯意聯絡
      ，如此之推論已超越其所憑之事證之證明力，尚有合理懷疑被告並未和丙○○
      共謀詐欺的空間，上訴人認被告係丙○○詐欺犯行之共同正犯，並非有據。
（四）被告雖不能證明是丙○○詐欺犯行之共同正犯，但是被告先是出名登記為「京
      田之光」花藝店之負責人，又將其銀行帳戶借予丙○○使用，再出名登記為丙○○買受土地之名義所有人，客觀上若非被告上開舉動，便利丙○○，告訴人
      等將投資款匯入丙○○帳內，可能早已被查封而發現丙○○之信用已有問題，
      被告以其名義給丙○○使用，對丙○○詐欺所得款項之運用助力甚大，已無疑
      義。問題在於被告是否如其所言，完全不知丙○○的情形下，單純幫助丙○○
      而已？還是有幫助丙○○之犯亦為之？經查，被告於八十二年間經其姊子○○
      介紹，就已認識丙○○，而被告之姊子○○受雇於丙○○多年之事實，已經被
      告於調查站時供述明白（偵查卷三第四十頁背面），雖然被告並未在「京田之
      光」花店工作，但是被告之姊子○○自八十一年起至八十九年底均受雇於丙○○，也經證人丙○○於調查站證述在卷（偵查卷三第四四頁背面），可見被告
      及其姊子○○與丙○○認識多年，對丙○○經營花藝店的情形應是相當清楚，
      與一般陌生人不同。被告於本院陳述也知道丙○○曾開「加州陽光」花店倒過
      （本院九十二年二月十三日訊問筆錄），是丙○○再開「京田之光」花店時，
      不用自己之名義開店，顯然是因為不能以自己名義開店，被告還同意出名為丙○○開花店，與一般借名予他人登記開店的情形不同，被告之姊子○○又一直
      在該花店工作，顯然被告不是那種完全不知情的登記名義人，被告同意出名為
      花店登記名義人，應有幫助狀況不佳的丙○○之意。被告承認：因丙○○的帳
      戶被假扣押，將銀行帳戶借予丙○○使用，並借名予丙○○登記買受之土地等
      情（本院九十二年二月十三日訊問筆錄），證人子○○也證稱：丙○○八十八
      年九月間被法院假扣押，之後花店的一些存款就不能用丙○○的名字，所以丙○○才向被告借名自開帳戶，被告也知道丙○○被假扣押的事情（本院九十二
      年二月十三日訊問筆錄），顯然被告已知丙○○之信用不佳，開花店經營業務
      ，連銀行帳戶都遭假扣押，而不能使用自己之帳戶，此與一般人借用他人帳戶
      ，只是逃避債權人查封的情形並不相同，被告最後還出名為丙○○買受不動產
      土地之登記名義人，使丙○○之財產狀況不明。綜上情事，被告並非單純幫助
      丙○○，而是在丙○○經營花店不善下，明知可能有人誤信丙○○，而將錢匯
      入被告之帳戶內，使丙○○能任意使用該帳戶，詐取他人投資款，被告之行為
      ，已有幫助丙○○詐欺犯罪之犯意，事實上被告自八十七年至八十九年間，三
      年之綜合所得稅均有「京田之光」之營利收入，雖金額不大，最大每年約有三
      萬六千元而已（見本院卷內財政部台灣省南區國稅局安南稽徵所九十二年一月
      二十四日南區國稅安南二字第０九二００００七三三號函附綜合所得稅申報書
      及核定書），被告雖辯稱實際上並無此筆營利收入，但是不論被告是否真有得
      到該筆營利收入，由此可見被告不是單純幫助丙○○，而是幫助丙○○逃避債
      務，隱藏丙○○之不佳財務狀況，甚至將全部名義任由丙○○使用，對此所可
      能引起之之任何危險，均不加聞問，顯然不是一般不知情之名義人，被告有幫
      助丙○○詐欺之犯意及幫助詐欺之犯行，已可認定。
三、核被告所為，係犯刑法第三百三十九條第一項詐欺取財罪之幫助犯，依刑法第三
    十條規定減輕其刑。起訴書認被告與丙○○共同正犯詐欺取財犯行，尚有未洽。
    被告為丙○○登記為「京田之光」花藝店名義負責人、提供銀行帳戶供丙○○使
    用及提供為丙○○買買土地之登記名義人，其多次幫助行為，時間緊接，犯構成
    要件相同之罪，應是基於概括犯意，反覆為之，應依連續犯規定以一罪論，加重
    其刑，並依法先加重後減輕。
四、原審未查，諭知被告無罪，自有未洽，惟查被告係幫助丙○○詐欺取財，上訴人
    認被告係丙○○詐欺取財之共同正犯，雖有不合，上訴意旨，執此指摘原判決不
    當，固無理由，惟原判決既有可議，自應由本院將原判決撤銷改判，爰審酌被告
    之品行並無前科、犯罪之動機、目的、所造成之損害鉅大、犯罪後並無悔意等一
    切情狀，量處如主文所示之刑。
五、據上論斷，應依刑事訴訟法第三百六十九條第一項前段、第三百六十四條、第二
    百九十九條第一項前段、刑法第五十六條、第三百三十九條第一項、第三十條，
    罰金罰鍰提高標準條例第一條前段，判決如主文。
本案經檢察官劉欽銘到庭執行職務。
中    華    民    國      九十二      年      五      月      六        日
                                  臺灣高等法院臺南分院刑事第七庭
                                      審判長法官  蔡    崇    義
                                            法官  董    武    全
                                            法官  宋    明    中
右正本證明與原本無異。
不得上訴。
                                      法院書記官  李    育    儒
中    華    民    國      九十二      年      五      月      八        日
附錄法條：
刑法第三百三十九條：
意圖為自己或第三人不法之所有，以詐術使人將本人或第三人之物交付者，處五年以
下有期徒刑、拘役或科或併科一千元以下罰金。
以前項方法得財產上不法之利益或使第三人得之者，亦同。
前二項之未遂犯罰之。


司法院資訊處製作；財團法人民間司法改革基金會備份。
